【裁判字號】    89,易,2866
【裁判日期】    900118
【裁判案由】    建築法
【裁判全文】
臺灣臺北地方法院刑事判決                        八十九年度易字第二八六六號
    公  訴  人  臺灣臺北地方法院檢察署檢察官
    被      告  甲○○
右列被告因違反建築法案件，經檢察官聲請簡易判決處刑（八十九年度偵字第八七七
○號，含八十九年度偵字第三八三九號），經本院臺北簡易庭認不宜以簡易判決處刑
移送本院，本院依通常程序審理，判決如左：
    主  文
甲○○無罪。
    理  由
一、公訴意旨略以：被告甲○○係「啟耀建設開發股份有限公司」（登記之負責人為
    彭錦成，業經公訴人以八十九年度偵字第三八三九號不起訴處分確定在案，實際
    負責人為阮允哲，下稱啟耀建設公司）派駐於該公司所有在臺北市○○區○○街
    六○○巷五十六之一號地下之八至十二建築物之管理人員，竟未經申請主管建築
    機關臺北市政府工務局之許可並發給建築執照，擅自於民國八十五年一月間，在
    臺北市○○區○○街六○○巷五十六之一號一樓正前方，以鐵、磚等為建材，搭
    蓋違章建築一式，經臺北市政府工務局建築管理處查報，並於同年三月十三日，
    由該處拆除大隊依法強制拆除結案，詎伊復於同年四月間，在原處違反規定重行
    搭建使用，經主管機關再行查報，並於同年五月六日再行拆除，而伊又於八十六
    年三月間，在原處違反規定重行搭建使用，經再查報，於八十八年十一月十五日
    拆除。因認被告涉犯建築法第九十五條經主管機關依建築法規定強制拆除之建築
    物違反規定重建之罪嫌。
二、按犯罪事實應依證據認定，無證據不得推定其犯罪事實；又不能證明被告犯罪者
    ，應諭知無罪之判決，刑事訴訟法第一百五十四條、第三百零一條第一項分別定
    有明文；且認定不利於被告之事實須依積極證據，苟積極證據不足為不利於被告
    事實之認定時，即應為有利於被告之認定（最高法院三十年台上字第八一六號判
    例參照）。次按建築法第九十五條之處罰，係以行為人對於依建築法規定強制拆
    除之建築物，違反規定重建，為其成立要件；亦即指擅自建造建築物經強制拆除
    後，未經申請主管機關之審查許可併發可執照，而違反規定重建者而言，倘該建
    築物未經強制拆除，或行為人未有重建建築物之情事，即無適用該法條處罰之餘
    地。
三、本件公訴人認被告甲○○涉有違反建築法罪嫌，無非以：(1)被告甲○○之自白；
    (2)證人彭錦成之陳述；及(3)臺北市政府工務局建築管理處違建查報案件明細表、
    臺北市政府工務局建築管理處拆除新違章建築結案報告單、查報認定函、臺北市
    政府工務局新違建勒令停工拆除通知單、臺北市政府工務局建築管理處違建查報
    現場照相粘貼卡影本、臺北市政府工務局違建查報函稿、前述建物登記簿謄本等
    件附卷可證，資為論據。訊據被告固坦承於臺北市○○區○○街六○○巷五十六
    之一號一樓正面前方，即前經臺北市政府工務局建築管理處將透明光罩拆除後之
    中空透光天井處，鋪蓋花格鋁之事實，惟堅決否認有何違反建築法之犯行，辯稱
    ：伊前雖曾任職啟耀建設公司擔任工務部主任一職，然任職期間僅自八十二年六
    月一日起至八十四年十二月三十一日止，離職後與啟耀公司即無任何關係，絕非
    檢察官所指由啟耀公司派駐在臺北市○○區○○街六○○巷五十六之一號地下之
    八至十二建築物之管理人員，伊僅係在當地購入門牌號碼為臺北市○○區○○街
    六○○巷五十六之一號地下之六房地後，偶見該處中庭採光天井裸空，且無任何
    安全防護措施，為免他人意外跌落，而出於公共安全之善良動機，將原工地剩餘
    之花格鋁材料鋪放在採光天井之上，以防意外事件之發生而已，絕無檢察官所指
    自八十五年一月間起，即多次在該處以鐵、磚等建材搭蓋違建之行為等語。
四、經查：
（一）臺北市○○區○○街六○○巷五十六之一號一樓正面前方挹翠甫園之中庭採光
      天井，前多次經臺北市政府工務局建築管理處查報屬於空地違建（面積六十六
      平方公尺、高度三‧五○公尺、建築材料ＲＣ），除先後於八十五年三月七日
      、八十五年四月二十日自行拆除外，於八十六年三月八日復因查報有相同之違
      建情形，而於八十六年八月十二日遭臺北市政府工務局建築管理處強制拆除，
      嗣又因被告於其上鋪設花格鋁等材料，而再經該權責機關於八十九年一月三日
      查報屬於拆後重建之建築物，而於八十九年一月七日執行強制拆除等情，固有
      偵查卷附臺北市政府工務局建築管理處違建查報案件明細表四紙、新違建勒令
      停工拆除通知單、臺北市建管處違建查報現場照相黏貼卡八紙、臺北市政府工
      務局建築管理處拆除新違章建築結案報告單三紙，及臺北市政府工務局八十五
      年四月十三日（八五）北市工建字第一一二一○四號、八十六年三月八日北市
      工建字第八六三一五○三六○○號、八十九年一月三日北市工建字第八九三三
      ○○○一○○號函三紙等件可按（見偵查卷第十二至第三十三頁）。惟查，本
      件主管機關臺北市政府工務局建築管理處於八十六年三月八日、八十九年一月
      三日所認定之違建情形均係「違建面積：６６㎡，違建高度：一層３‧５０ｍ
      ，違建材料：金屬，違建位置：空地，施工程度：拆後重建新違建，違建種類
      ：增建」，此有臺北市政府工務局八十六年三月八日北市工建字第八六三一五
      ○三六○○號函稱：「一、台端所有坐落本市○○區○○街六○○巷五十六之
      一號一樓正面前方違章建築經查係拆除後重建，已違反建築法第二十五條、第
      八十六條、第九十五條及違章建築處理辦法第二規定應予拆除，請查照。二、
      前述違章建築，前經本局於八十五年四月十三日以北市工建字第一一二一○四
      號函第二次查報，並於八十五年五月六日拆除結案，惟台端違反規定重建，經
      勘查認定應予拆除範圍為ＲＣ磚造，乙層地下乙層高約三‧五公尺、面積約六
      六平方公尺」等語、臺北市政府工務局八十九年一月三日北市工建字第八九三
      三○○○一○○號函稱：「一、台端所有坐落本市○○區○○街六○○巷五十
      六之一號一樓正面前方（中庭採光井罩）違章建築經查係拆除後重建，已違反
      建築法第二十五條、第八十六條、第九十五條及違章建築處理辦法第二規定應
      予拆除，請查照。二、前述違章建築，前經本局於八十六年三月八日以北市工
      建字第八六三一五○三六○○號函第三次查報，並於八十八年十一月十五日拆
      除結案，惟台端違反規定重建，經勘查認定應予拆除範圍為鐵、磚造，乙層高
      約三‧五公尺、面積約六六平方公尺」等語，及違建認定範圍圖、違建查報現
      場照相黏貼卡及臺北市政府工務局建築管理處違建查報案件明細表等件可稽（
      見偵查卷第十五、二十五、二十六、二十七、三十一、三十二、三十三頁）。
      揆此，臺北市政府工務局建築管理處違建查報小組認定被告涉嫌於強制拆除後
      重建之範圍包括中庭地下採光井整層全部，已屬無疑。
（二）次查，被告於偵查中並未自白係啟耀建設公司派駐上址擔任建築物之管理人員
      ，僅供稱其在採光天井之採光罩被拆除後，復於其上鋪設花格鋁等語，亦從未
      如公訴人所指坦承自八十五年一月間起，即在該處以鐵、磚等建材搭蓋違章建
      築；另證人彭錦成於偵查中以被告身分到庭時僅辯稱：其並未實際管理啟耀建
      設公司等語，全未提及上開地下ＲＣ鐵、磚結構之違章建築，自始係被告所搭
      蓋，此見諸偵訊筆錄自詳（見八十九年度偵字第三八三九號偵查卷第四十八頁
      、四十九頁正面），公訴人指稱被告自白上開犯行，且有證人彭錦成證詞可資
      佐證，與卷附證據資料容有未合，尚嫌無據。況依偵查卷所附臺北市政府工務
      局建築管理處違建查報案件明細表所示之查報處理情形，關於八十五年三月十
      三日、八十五年五月六日之違建查報結案情形，係分別由違建所有人於八十五
      年三月七日、八十五年四月二十日「自（行）拆（除）」，祇有八十六年三月
      八日及八十九年一月三日查報者，係由臺北市政府工務局建築管理處拆除大隊
      派員於八十六年八月十二日、八十九年一月七日執行「強制拆除」，絕非如公
      訴人所述上址多次之違章建築經查報後，均係經臺北市政府工務局建築管理處
      拆除大隊強制拆除結案，公訴人將「自拆」結案誤認為「強制拆除」結案，且
      將違建查報之結案日期誤為案件處理日期甚明。
（三）再查，臺北政府工務局於刑事案件移送書內所指之被告犯罪時間，包括八十五
      年一月十一日、八十五年四月十三日、八十六年三月八日、八十九年一月三日
      之違建查報（公訴人起訴書或有漏載八十九年一月三日之查報部份）紀錄，其
      中就八十九年一月十一日查報之違建情形，與八十五年一月十一日、八十五年
      四月十三日、八十六年三月八日查報之違建情形兩相比較，除八十九年一月三
      日查報時之施工材料為花格鋁、紗網等「金屬」材料，而八十五年一月十一日
      、八十五年四月十三日、八十六年三月八日查報之施工材料為「ＲＣ」結構外
      ，其各次查報之違建面積、違建高度及違建位置均屬同一。此觀諸上開卷附臺
      北市政府工務局建築管理處違建查報案件明細表四紙、新違建勒令停工拆除通
      知單、臺北市建管處違建查報現場照相黏貼卡八紙、臺北市政府工務局建築管
      理處拆除新違章建築結案報告單三紙，及臺北市政府工務局八十五年四月十三
      日（八五）北市工建字第一一二一○四號、八十六年三月八日北市工建字第八
      六三一五○三六○○號、八十九年一月三日北市工建字第八九三三○○○一○
      ○號函三紙等件，即堪得悉（見偵查卷第十二至第三十三頁）。有疑問者，乃
      臺北市政府工務局建築管理處分別於八十五年一月十一日、八十五年四月十三
      日、八十六年三月八日查報之地下一層ＲＣ違建結構，是否確如違建查報案件
      明細表所稱已分別於八十五年三月七日、八十五年四月二十日、八十六年八月
      十二日完成自拆或強制拆除（按八十五年三月十三日、八十五年五月六日、八
      十八年十一月十五日均是違建查報案件之結案日期，有偵查卷附臺北市政府工
      務局建築管理處違建查報案件明細表可佐，並非違建所有人自行拆除或臺北市
      政府工務局建築管理處強制拆除之實際執行日期，公訴人將結案日期誤認為強
      制拆除日期，顯有誤會）。以臺北市政府工務局建築管理處違建查報之拆除情
      形觀之，(1)八十五年一月十一日查報之現場照片顯示，該址之違建確屬「ＲＣ
      」結構之地下一樓建築物，然其上「中空」且未鋪蓋任何建材遮蔽，而違建之
      處理則僅由「當事人將開挖之地下室頂板恢復原狀」（同上偵查卷第十七、十
      八頁），亦即只將該違建之「中空」處以混凝土鋪設作為地下違建頂板之方式
      結案，並未將整個開挖之地下一層違建全部填實而確實回復原狀；(2)其後，因
      該地下採光天井違建，又遭人將鋪設其上之混凝土拆除，回復為原來「中空」
      情狀，乃經查報人員於八十五年四月十一日再度查報，並隨即於八十五年四月
      十三日在其上鋪設混凝土結案（同上偵查卷第二十四頁），此次亦未將該擅自
      開挖之地下違建拆除全數並回填為開挖前之原狀；(3)八十六年三月八日，則係
      因違建所有人將混凝土拆除，改換上透明採光罩，而被查報為違章建築，並隨
      即於同日被拆除大隊人員將採光罩拆除，而留下「ＲＣ」結構之中空採光天井
      違建物，並於八十六年八月十二日製作現場照相黏貼卡，此次拆除非但未將該
      「ＲＣ」結構全數拆除，甚且造成強制拆除之結果恰與第一次違建查報時之中
      空採光天井違建情形，完全一樣（同上偵查卷第三十頁）。此種前後強制拆除
      均未見落實，且造成強制拆除之結案結果與第一次違建查報之現狀一樣之窘境
      ，觀諸證人即臺北市政府工務局建築管理處工程員劉文麗於本院審理中證述：
      「（問：現場違建情形如何？）我覺得這個案子怪怪的，可能是執行拆除的單
      位執行方式不對。（問：本件何處違建？）現場的開挖是從第一次違建就存在
      ，而被告是在我們強制將採光罩拆除後，在同一地點加蓋花格鋁」等語（見本
      院九十年一月四日訊問筆錄），而無法自圓其說，亦不難窺見。由此，已不難
      想見臺北市政府工務局建築管理處拆除大隊對於該地下採光天井之違建拆除，
      因自始至終皆未將該「高三‧五公尺、面積六六平方公尺、ＲＣ結構」之中空
      採光天井違建確實強制拆除，始造成執行強制拆除之結果恰回復與第一次違建
      查報情形相同之矛盾。此應係歷次執行強制拆除之拆除大隊人員，均未確實依
      法執行強制拆除在先，而事後又未調閱歷次違建查報檔案所致。
（四）又該處之地下ＲＣ結構建築物，固屬未經申請主管機關審查許可並發給執照之
      違章建築，然如前所述，該等鐵、磚ＲＣ結構之建築既自始未經確實執行強制
      拆除，何能在原址以鐵、磚等建材依樣重建？縱被告在既存地下ＲＣ結構建築
      上鋪設「採光罩」或「花格鋁」以為頂蓋，理論上亦無合致「依建築法規定強
      制拆除之建築物，違反規定重建」此犯罪構成要件之餘地。公訴人指稱被告於
      強制拆除後，「又於八十六年三月間，在原處違反規定重行搭建使用，經再查
      報，於八十八年十一月十五日拆除」云云，與本件實際執行強制拆除之情形差
      距甚遠，非僅無稽且悖於事實，誠無可採。遑論以該處違建之地下採光天井，
      深達三‧五公尺、面積六十六平方公尺，其上全無任何蔽障物防止跌落之情形
      ，倘於該處嬉戲奔跑，或逢深夜視線不佳，踏空摔落並非難以想像，屆時前開
      未確實執行強制拆除之公權力執行結果，所導致人民生命、身體之損害恐不堪
      設想，容有公務員怠於執行職務，致人民權力遭受損害之國家賠償問題。本件
      被告辯稱因見兒童嬉戲，攀爬天井牆上之花盆吊架至地下違建撿拾皮球，乃基
      於公共安全之善良動機，將工地剩餘之花格鋁材料鋪放在採光天井上防止意外
      一節，衡情應非子虛。
（五）綜上各點，上址經查報搭蓋有地下採光天井之違章建築物一節固屬實情，然該
      違章建築物既自始未經強制拆除，自無從想像被告如何在該處多次重行建築，
      公訴人僅以該處之違建經臺北市政府工務局建築管理處以自行拆除或強制拆除
      結案，即認事後查報之違建建築物應係被告所為，顯疏未慮及被告僅止於其上
      鋪設防止他人跌落之花格鋁建材，與建築法第九十五條「依建築法規定強制拆
      除之建築物，違反規定重建」之構成要件無從合致，而有誤會。此外，復查無
      其他積極證據足資證明被告有公訴人所指違反建築法之犯行，不能證明被告犯
      罪，揆諸前開說明，應為被告無罪之諭知。
（六）本件雖經檢察官聲請以簡易判決處刑，然本院既認有刑事訴訟法第四百五十一
      條之一第四項第三款應諭知無罪之情形，自應由本院改依通成程序審理，附此
      敘明。
據上論斷，應依刑事訴訟法第四百五十二條、第三百零一條第一項前段，判決如主文
。
本案經檢察官蔡興華到庭執行職務
中      華      民      國      九十      年      一      月    十八    日
                                          臺灣臺北地方法院刑事第六庭
                                              法  官  吳  秋  宏
右正本證明與原本無異。
如不服本判決，應於判決送達後十日內，向本院提出上訴狀。
                                              書記官  林  碧  華
中      華      民      國      九十      年      一      月     二十   日


司法院資訊處製作；財團法人民間司法改革基金會備份。
